【裁判字號】    92,訴,651
【裁判日期】    921023
【裁判案由】    損害賠償
【裁判全文】
臺灣臺中地方法院民事判決  九十二年度訴字第六五一號
    原      告  丙○○原名溫.
                甲○○
    訴訟代理人  秦鴻宣  律師
    被      告  乙○○        .
右當事人間請求損害賠償事件，原告提起刑事附帶民事訴訟，由本院刑事庭移送前來
（九十一年度附民字第五九一號），經於民國九十二年十月九日言詞辯論終結，本院
判決如左：
    主      文
被告應給付原告甲○○新臺幣壹拾萬元，及自民國九十二年十月十日起至清償日止，
按週年利率百分之五計算之利息。
原告丙○○之訴暨假執行之聲請均駁回。
訴訟費用由被告負擔十分之一，餘由原告丙○○負擔。
本判決第一項原告甲○○得假執行，但被告如以新臺幣壹拾萬元為原告甲○○預供擔
保後，得免為假執行。
    事      實
甲、原告方面：
  一、聲明：被告應給付原告甲○○新臺幣（下同）一十萬元、給付原告丙○○八十
      六萬元，及均自民國九十二年十月九日準備書狀繕本送達之翌日（即九十二年
      十月十日）起至清償日止，按週年利率百分之五計算之利息，並願供擔保請准
      為假執行之宣告。
  二、陳述：被告藉其欲與原告丙○○結婚為由，先後以墮胎、存款供為婚用、家中
            有急事、購買結婚首飾、服飾等不實情事為由，及竊取原告丙○○之金
            融卡盜領存款等犯罪行徑，向原告丙○○詐取一百四十五萬八千二百元
            。另以其與原告丙○○結婚前，欲與其母親同赴大陸旅遊為由，向原告
            丙○○之母即原告甲○○詐得現金十萬元，被告上開犯行，業經檢察官
            偵查終結並提起公訴在案，且經法院判決有罪確定在案。被告上開所為
            ，除犯刑法第三百三十九條詐欺等罪責外，亦係故意以背於善良風俗方
            法，及違反保護他人之法律，而損害原告二人之權利，為此爰提起刑事
            附帶民事訴訟，請求被告賠償。
  三、對被告抗辯之陳述：被告以願和原告丙○○結婚為餌，先後謊稱須墮胎、存款
      供為婚用、家中有急事、購買結婚首飾、服飾等不實情事為由，及另竊取原告
      丙○○之金融卡盜領存款，而自原告丙○○處詐取一百四十五萬八千二百元部
      分，雖經臺灣高等法院臺中分院判決該部分無罪確定，惟臺灣高等法院臺中分
      院之二審刑事判決所為認定有誤，應以原第一審刑事判決即鈞院九十一年度易
      字第二００七號判決結果為主。又原告係於九十年間因被告均避而不理，始心
      生可疑，並於九十一年七月二十二日接獲檢察官起訴書後始確知遭被告詐騙而
      受有損害，因而對原告提起本件刑事附帶民事訴訟，自未逾二年之消滅時效期
      間。
  四、證據：除援用刑事案件相關卷證外，另提出臺灣臺中地方法院檢察署檢察官九
      十年度偵字第一六一一六號起訴書、臺灣臺中地方法院九十一年度易字第二０
      ０七號判決各一份為證（均為影本）。
乙、被告方面：
  一、聲明：原告之訴及假執行之聲請均駁回，如受不利判決，願供擔保請准免為假
      執行。
  二、陳述：
      （一）按依刑事附帶民事訴訟程序，提起損害賠償訴訟，應以被告刑事部分經
            判決有罪為要件，本件原告丙○○以被告向其謊稱欲與其結婚為由，而
            先後以打胎、存款供為結婚之用、家有急事、購買結婚首飾及服飾等理
            由，向其詐取首飾及金錢，並致其受有損害，而訴請被告賠償等語，惟
            原告丙○○此部分主張，除為被告否認外，另被告被訴詐欺原告丙○○
            犯嫌部分，業經臺灣高等法院臺中分院以九十二度上易字第四四一號刑
            事案件判決被告此部分無罪確定在案，原告丙○○復未另行舉證證明被
            告有何侵權行為之事實，是原告丙○○所為請求，顯無理由。
      （二）原告甲○○雖主張被告前於八十七年二月底，向伊謊稱有與伊子即原告
            丙○○結婚之意，而欲於結婚前與被告之母親出國為由，向伊詐得一十
            萬元云云。然而，被告否認有原告甲○○所指行為，原告甲○○就其所
            稱有將一十萬元交付被告之事實，應負舉證責任。
      （三）另依原告於刑事訴訟程序中所提出八十八年五月中旬錄製之談話錄音帶
            譯文內容觀之，原告甲○○於八十八年五月中旬之前，即知受騙，否則
            不會錄音存證，惟原告遲至九十一年十一月二十五日始向鈞院提起刑事
            附帶民事訴訟，顯已罹於侵權行為之二年時效期間，被告爰為時效消滅
            之抗辯。
  三、證據：除援用刑事案件相關卷證外，另提出臺灣高等法院臺中分院九十二度上
      易字第四四一號刑事判決影本一份為證。
丙、本院依職權調閱本院九十一年度易字第二００七號刑事詐欺案件相關卷宗（含臺
    灣臺中地方法院檢察署九十年度偵字第一六一一六號、九十年度發查字第三三四
    九號、九十年度聲搜字第一八號及臺灣高等法院臺中分院九十二年度上易字第四
    四一號）。
    理      由
壹、程序方面：
  一、按因犯罪而受損害之人，於刑事訴訟程序得附帶提起民事訴訟，對於被告及依
      民法負賠償責任之人，請求回復其損害。前項請求之範圍，依民法之規定。另
      法院認附帶民事訴訟確係繁雜，非經長久時日不能終結其審判者，得以合議裁
      定移送該法院之民事庭。刑事訴訟法第四百八十七條、第五百零四條第一項前
      段，分別定有明文。另按，刑事法院得依刑事訴訟法第五百零四條規定，將附
      帶民事訴訟以裁定移送於該法院民事庭者，以刑事部分宣告被告有罪之判決者
      為限，至刑事訴訟諭知無罪之判決，刑事法院本應依同法第五百零三條第一項
      前段規定以判決駁回原告之訴，如誤以裁定移送於民事庭，其訴之不合法，不
      因移送民事庭而受影響，受移送之民事庭應認原告之訴為不合法以裁定駁回之
      ，最高法院六十六年台上字第一○九四號固著有判例，惟附帶民事訴訟移送民
      事庭前之訴訟行為是否合法，仍應依刑事訴訟法決之（最高法院四十一年台上
      字第五○號判例參照），其訴訟是否合法，應以刑事法院裁定移送時為準。查
      被告前因對原告涉有詐欺罪嫌，而經臺灣臺中地方法院檢察署檢察官提起公訴
      （該署九十年度偵字第一六一一六號），原告於該刑事案件繫屬本院刑事庭審
      理期間，對被告提起本件刑事附帶民事訴訟，經本院刑事庭於九十二年一月廿
      二日以九十一年度易字第二００七號刑事判決被告有罪，並於同日以附帶民事
      訴訟確係繁雜，非經長久時日不能終結其審判為由，合議裁定移送本院民事庭
      審理，本件刑事附帶民事訴訟於裁定移送民事庭時，其刑事部分原既係宣告被
      告有罪，則原告提起本件刑事附帶民事訴訟，應屬合法，合先敘明。
  二、次按，訴狀送達後，原告不得將原訴變更或追加他訴，但擴張或減縮應受判決
      事項之聲明者，不在此限，民事訴訟法第二百五十五條第一項第三款定有明文
      。查原告提起刑事附帶民事訴訟，原請求被告應給付原告丙○○一百四十五萬
      八千二百元、給付原告甲○○一十萬元，及均自刑事附帶民事起訴狀繕本送達
      之翌日起至清償日止，按週年利率百分之五計算之利息。嗣於本院審理中就原
      告丙○○所為請求部分，減縮請求金額為八十六萬元，另利息部分則均自九十
      二年十月九日準備書狀繕本送達之翌日（即九十二年十月十日）起至清償日止
      ，按週年利率百分之五計算法定遲延利息，核屬減縮應受判決事項之聲明，揆
      之前揭說明，應予准許，合先敘明。
貳、實體方面：
  一、本件原告起訴主張：被告藉其願與原告丙○○結婚為由，先後以墮胎、存款供
      為婚用、家中有急事、購買結婚首飾、服飾等不實情事為由，及竊取原告丙○○之金融卡盜領存款等犯罪行徑，向原告丙○○詐取一百四十五萬八千二百元
      。另以其與原告丙○○結婚前，欲與其母親同赴大陸旅遊為由，另向原告丙○○之母即原告甲○○詐得現金一十萬元。被告上開犯行，業經檢察官偵查終結
      並提起公訴在案，且經法院判決有罪確定在案，被告上開所為，除犯刑法第三
      百三十九條詐欺等罪責外，亦係故意以背於善良風俗方法，及違反保護他人之
      法律，而損害原告二人之權利，為此爰提起刑事附帶民事訴訟，請求被告賠償
      等語。
  二、被告則否認有原告所指稱之詐欺行為，並以：依刑事附帶民事訴訟程序，提起
      損害賠償訴訟，應以被告刑事部分經判決有罪為要件，原告丙○○上開主張被
      告詐欺原告丙○○犯嫌部分，業經臺灣高等法院臺中分院以九十二度上易字第
      四四一號刑事案件判決被告此部分無罪確定在案，原告丙○○復未另行舉證證
      明被告有何侵權行為之事實，是原告丙○○所為請求，顯無理由。另原告甲○○並未就其所稱有將一十萬元交付被告之事實舉證證明，所主張被告前於八十
      七年二月底，向其謊稱有與其子即原告丙○○結婚之意，而欲於結婚前與被告
      之母親出國為由，向其詐得一十萬元云云，亦非有據。且依原告於刑事訴訟程
      序中所提出八十八年五月中旬錄製之談話錄音帶譯文內容觀之，原告甲○○於
      八十八年五月中旬之前，即知受騙，否則不會以錄音存證，惟原告遲至九十一
      年十一月二十五日始向鈞院提起刑事附帶民事訴訟，顯已罹於侵權行為之二年
      時效期間，被告爰為時效消滅之抗辯等語，資為抗辯。
  三、按因故意或過失，不法侵害他人之權利者，負損害賠償責任。故意以背於善良
      風俗之方法，加損害於他人者亦同。違反保護他人之法律，致生損害於他人者
      ，負賠償責任，民法第一百八十四條第一項前段、後段、第二項，分別定有明
      文。第一項前、後兩段為相異之侵權行為類型。關於保護之法益，前段為權利
      ，後段為一般法益。關於主觀責任，前者以故意過失為已足，後者則限制須故
      意以背於善良風俗之方法加損害於他人，兩者要件有別，請求權基礎相異，訴
      訟標的自屬不同（最高法法院八十年度台上字第三七六○號判決要旨參照）。
      此即民法第一百八十四條規定係調和「行為自由」和「保護的權益」此兩個基
      本利益，區別不同的權益的保護，而構成侵權行為責任體系。被侵害者係他人
      權利時，只要加害人具有故意或過失，即應依民法第一百八十四條第一項前段
      負損害賠償責任。其被侵害者，非屬權利時，須加害行為係出於故意背於善良
      風俗方法（第一百八十四條第一項後段），或違反保護他人之法律（第一百八
      十四條第二項）時，被害人始得請求損害賠償。易言之，民法第一百八十四條
      第一項前段所保護的，限於權利，不及一般財產上之利益（純粹財產上損害、
      純粹經濟上損失）。一般財產上利益僅能依民法第一百八十四條第一項後段規
      定或第二項受到保護。立法者所以作此「區別性的權益保護」，係鑒於一般財
      產損害範圍廣泛，難以預估，為避免責任氾濫，特嚴格其構成要件，期能兼顧
      個人行為之自由。本件原告主張依侵權行為損害賠償之法律關係，訴請被告賠
      償因詐欺行為而受之損害，核其性質乃係純粹財產上損害（純粹經濟上損失）
      ，自應就被告有無故意以背於善良風俗之方法詐欺原告，並致原告受有上開財
      產上損害為斷。
      （一）原告甲○○部分：
            １、查原告甲○○上開主張，業據其提出臺灣臺中地方法院檢察署檢察
                官九十年度偵字第一六一一六號起訴書、臺灣臺中地方法院九十一
                年度易字第二００七號判決各一份為證（均為影本），核與本院依
                職權調閱本院九十一年度易字第二００七號刑事詐欺案件相關卷宗
                （含臺灣臺中地方法院檢察署九十年度偵字第一六一一六號、九十
                年度發查字第三三四九號、九十年度聲搜字第一八號及臺灣高等法
                院臺中分院九十二年度上易字第四四一號）卷證內容相符，被告雖
                以前揭情詞抗辯。但查：刑事卷內所附由原告所提出之談話錄音帶
                ，前經檢察官於九十一年五月一日連同原告所提出之譯文二份（附
                於偵查卷第一四七、一四八頁）檢送請法務部調查局以語音分析及
                聲紋特徵比對方法鑑定結果，認「送鑑錄音帶內譯文部分疑似陳秀
                君（即被告）聲音與乙○○本人聲音音質相同」，有該局九十一年
                六月二十六日調科參字第○九一○○二九一二二○號鑑定通知書一
                份（含附件譯文二件）在卷可參（見偵查卷第一四六頁至一五○頁
                ）。另上開錄音帶經臺灣高等法院臺中分院九十二年度上易字第四
                四一號刑事案件受命法官於九十二年四月二十一日當庭播放錄音帶
                勘驗，錄音帶內容與調查局檢還之譯文內容大致相符，製有勘驗筆
                錄附卷可稽（見二審刑事卷第四五頁）。被告亦當場表示該錄音帶
                所播放之聲音為其聲音無誤（見二審刑事卷第四五頁）。是上開錄
                音帶譯文中所指「乙○○」部分，確係被告所言一節，應可認定。
            ２、依上開錄音帶譯文中所為對話內容觀之，被告確有陸續自原告二人
                處取得合計約為九十六萬元款項之情事。另查，原告丙○○係八十
                五年四月入伍，八十七年三月間退伍，有法務部戶役政個人兵籍資
                料可憑（見二審刑事卷第七六頁，退伍令字號為00000000
                0000號臺忠）。另依二審刑事卷第七七頁所附被告之入出境記
                錄，被告確有於八十七年三月十九日由高雄出境，並於同年月二十
                八日由高雄入境臺灣之紀錄。被告於臺灣高等法院臺中分院九十二
                年度上易字第四四一號刑事案件九十二年五月二十一日審理中，亦
                自承有與其母同往中國大陸旅遊花費了十幾萬元之事實，核與原告
                甲○○所稱被告於八十七年二月底，向原告甲○○表示欲利用原告
                丙○○退伍後，其與原告丙○○結婚前，與其母前往中國大陸旅遊
                等語相符。
            ３、參諸上開事證及被告嗣後並未與原告丙○○結婚，且於刑事案件審
                理中否認與原告丙○○為論及婚嫁之男女朋友關係，及訴外人即被
                告之父陳新賢於刑事案件審理中所證稱：原告二人確曾赴被告家中
                提親。是被告若非確有以為願與原告丙○○論及婚嫁之表示，則原
                告丙○○之母即原告甲○○豈有交付一十萬元予被告之理？足認被
                告確有於八十七年二月間，向原告甲○○訛稱願與原告甲○○之子
                即原告丙○○結婚，而向原告甲○○詐得一十萬元用供旅遊花費之
                事實。臺灣高等法院臺中分院九十二年度上易字第四四一號刑事判
                決亦同此認定，並依刑法第三百三十九條第一項規定，判決被告詐
                欺取財有罪確定。是被告上開抗辯，核非可採。
            ４、被告雖另以時效抗辯等語而為抗辯。惟按，民法第一百九十七條第
                一項規定：「因侵權行為所生之損害賠償請求權，自請求權人知有
                損害及賠償義務人時起，二年間不行使而消滅」。所謂知有損害及
                賠償義務人之知，係指明知而言。如當事人間就知之時間有所爭執
                ，應由賠償義務人就請求權人知悉在前之事實，負舉證責任（最高
                法院七十二年度台上字第一四二八號判例意旨參照）。經查，原告
                甲○○固有於八十八年五月中旬將其與被告間之對話予以錄音之情
                事，然原告甲○○當時予以錄音，並非原告甲○○確已知悉被告上
                開詐欺行為方始錄音，此觀之上開錄音帶譯文中，雙方尚未惡言相
                向，並猶論及聘金及結婚是否採行公證結婚方式等內容，可得推知
                。尚不得以原告甲○○曾就其與被告間之對話進行錄音，遽認原告
                甲○○於八十八年五月中旬當時即已確實知悉被告係以結婚為幌而
                行詐財之實；加以原告丙○○係於九十年六月廿九日始因婚事未成
                而心生不滿，進而毀損被告之母訴外人羅月香名下車牌號碼ＬＯ–
                六三八九號自小客身車身烤漆及玻璃，有臺灣臺中地方法院檢察署
                檢察官九十年度偵字第一一七九五號簡易判決處刑聲請書及本院九
                十年度中簡字第一三三九號刑事簡易判決各一份（均為影本）附於
                臺灣臺中地方法院檢察署檢察官九十年度偵字第一六一一六號偵查
                卷第三十、三一頁內可稽。被告復未能提出其他積極事證足資認定
                原告早於八十九年十一月廿五日之前即已確知遭其詐欺而受損害，
                是被告所為請求權時效消滅之抗辯，並非有理。
            ５、依上所述，被告確有故意以背於善良風俗之詐欺方法加損害於原告
                甲○○之情事，從而，原告甲○○本於侵權行為之法律關係，訴請
                被告賠償一十萬元，及自九十二年十月九日準備書狀繕本送達之翌
                日（即九十二年十月十日）起至清償日止，按週年利率百分之五計
                算之利息，為有理由，應予准許。
      （二）原告丙○○部分：
            １、按因侵權行為所發生之損害賠償請求權，以有故意或過失不法侵害
                他人之權利，或故意以背於善良風俗之方法，加損害於他人為成立
                要件，此觀民法第一百八十四條第一項規定即明。所謂故意，係指
                行為人對於構成侵權行為之事實，明知並有意使其發生；或預見其
                發生，而其發生並不違背行為人之本意而言。另主張有利於己之事
                實，就其事實負有舉證之責，民事訴訟法第二百七十七條，定有明
                文。又主張對造應負侵權行為責任者，應就對造之有故意或過失負
                舉證責任（最高法院五十八年台上字第一四二一號判例意旨參照）
                。原告丙○○雖主張被告藉其欲與原告丙○○結婚為由，先後以墮
                胎、存款供為婚用、家中有急事、購買結婚首飾、服飾等不實情事
                為由，及竊取原告丙○○之金融卡盜領存款等犯罪行徑，向原告溫
                聖沅詐取一百四十五萬八千二百元云云。
            ２、經查，依原告丙○○於前開刑事案件偵審期間所稱：「八十六年六
                月我當時服義務役快一年透過軍中朋友介紹認識被告‧‧‧後來交
                往一陣子約二個月左右，乙○○告訴我她朋友亟需用錢，要我借錢
                給她，她轉借給她朋友，金額一次約二、三萬元，共有二次，後來
                她問我八十七年退伍有何打算，當時我們為男女朋友，我說結婚就
                是自己開業賣中古車行，沒有結婚就和別人合開，乙○○說怕我當
                兵亂花錢，要我把存摺交給她保管。有時我和乙○○逛街她帶我去
                銀樓買金飾，買了十次以上，每次都要二、三萬元，有一次買了約
                十萬元，另乙○○常常跟我拿幾千元、幾萬元，退伍時，乙○○說
                和她姊姊合開檳榔攤沒有錢要我入股，我領十萬元給她，一個禮拜
                後我問她，她說她媽媽反對，錢已經訂了。我退伍前一個月，告訴
                我退伍後打算和我結婚，趁未結婚前要帶她媽媽去大陸玩，跟我媽
                媽拿了十萬元。又另跟我要現金去大陸玩。」、「（存摺放乙○○
                處，裡面存款被領多少？）約十萬元。我南屯郵局存摺、印章八十
                六年二、三月交給乙○○，她現在還沒有還我。大坑口郵局是領款
                郵局。」（見二審刑事卷第二六、二七頁）等語觀之，原告丙○○
                所稱伊遭被告騙取之上開八十六萬元，包括有所指稱之借貸現金、
                被告持伊之郵局存摺提領之現金、伊購贈被告之金飾等。然為被告
                所否認，且臺灣臺中地方法院檢察署檢察官前於九十年十月八日至
                被告住所搜索時，並未發現原告丙○○所述之郵局存摺，另所查扣
                之金飾、保單，雖經傳喚相關銀樓業者即證人吳雯惠、趙淑惠、許
                雪玉及簡金福出庭指認，證人均證稱無法確定係出售予何人等語（
                見偵卷第一二四、一三一、一三二頁）。又檢察官依職權所調取原
                告丙○○名下名之第0000000號郵局帳戶在臺中大坑口郵局
                之六筆連線提款資料之提款單原本，經送請法務部調查局鑑定，因
                比對資料不足，而無法進行比對鑑定一節，亦有法務部調查局九十
                一年四月一日調科貳字第○九一○○○八三五四○號函附於偵查卷
                可稽（見偵卷第一三四頁），均不足以證明被告有原告丙○○所指
                稱之詐欺或盜領存款犯行。原告於本院審理中復未能提出其他積極
                事證，足資證明被告係以何項詐欺手法不法騙得財物，尚難認被告
                確有其所述之詐騙行為；加以被告此部分刑事犯嫌，復亦經臺灣高
                等法院臺中分院以九十二年度上易字第四四一號刑事判決認定無罪
                確定在案（因與前揭詐欺原告甲○○而論罪科刑之詐欺罪部分有連
                續犯之裁判上一罪關係，而不另為無罪之諭知），是原告丙○○主
                張被告故意以背於善良風俗之詐欺方法加損害於原告丙○○，進而
                本於侵權行為之法律關係，訴請被告賠償八十六萬元，及自九十二
                年十月九日準備書狀繕本送達之翌日（即九十二年十月十日）起至
                清償日止，按週年利率百分之五計算之利息，為無理由，應予駁回
                。
  四、綜上所述，原告本於侵權行為之法律關係，訴請被告應給付原告甲○○一十萬
      元、給付原告丙○○八十六萬元，及均自九十二年十月九日準備書狀繕本送達
      之翌日（即九十二年十月十日）起至清償日止，按週年利率百分之五計算之利
      息，就原告甲○○部分，為有理由，爰予准許；至原告丙○○部分，則非有理
      ，應予駁回。
  五、兩造分別陳明願供擔保，請求宣告假執行或免為假執行。就原告甲○○勝訴部
      分，因所命給付之金額未逾新臺幣五十萬元，應依職權宣告假執行，但被告如
      以一十萬元為原告甲○○供擔保後，得免為假執行。至原告丙○○部分，其假
      執行之聲請，則因訴之駁回而失所依附，應予駁回。
、本件事證已臻明確，兩造其餘攻擊防禦方法與舉證，核與判決結果無影響，爰不
    逐一論述，附此敘明。
肆、結論：本件原告甲○○之訴為有理由，原告丙○○之訴為無理由，依民事訴訟法
    第七十八條、第三百八十九條第一項第五款、第三百九十二條，判決如主文。
中      華      民      國    九十二    年      十      月    二十三    日
                          臺灣臺中地方法院民事第三庭
~B法      官  林宗成
右為正本，係照原本作成。
如對本判決上訴，須於判決送達後廿日內向本院提出上訴狀
中      華      民      國    九十二    年      十      月    二十三    日
~B法院書記官  魏宏銘


司法院資訊處製作；財團法人民間司法改革基金會備份。
